【裁判字號】    98,判,260
【裁判日期】    980319
【裁判案由】    贈與稅
【裁判全文】
最  高  行  政  法  院  判  決
                                       98年度判字第260號
上  訴  人  財政部臺灣省北區國稅局
代  表  人  陳文宗
被 上訴 人  甲○○○
            乙○
            丙○○
            丁○○
            戊○○
            己○○
            庚○○
共同訴訟代理人
            邱明洲
上列當事人間贈與稅事件，上訴人對於中華民國96年2月1日臺北
高等行政法院94年度訴更一字第137號判決，提起上訴，本院判
決如下：
    主  文
上訴駁回。
上訴審訴訟費用由上訴人負擔。
    理  由
一、上訴人之代表人原為凌忠嫄，民國（下同）96年8月3日改由
   陳文宗擔任，茲據新任代表人具狀承受訴訟，核無不合，應
   予准許。
二、被上訴人之被繼承人曾阿同於82年2月23日死亡，上訴人以
    其生前於81年6月20日以自有資金新臺幣（下同）100,227,1
    80元替其子即被上訴人乙○購買坐落基隆市中正區○○○段
    牛稠嶺小段76-28、76-16號土地及其上基隆市○○路331巷4
    0號房屋乙棟（下稱系爭房地）應有部分6/10，依行為時遺
    產及贈與稅法第5條第3款規定，於加計該年度81年3月3日贈
    與被上訴人乙○1,600,000元及同年6月19日贈與其配偶即被
    上訴人甲○○○1,620,000元，計前次贈與3,220,000元，核
    定81年度贈與總額為103,447,180元，淨額為102,997,180元
    ，以繼承人即被上訴人為納稅義務人，補徵贈與稅額計46,1
    24,669元。經被上訴人申經復查結果，除就贈與配偶即被上
    訴人甲○○○1,620,000元部分准予註銷外，其餘部分未准
    變更。被上訴人不服，循序提起行政訴訟。經原審以91年度
    訴字第457號，將訴願決定及原處分關於被上訴人之被繼承
    人曾阿同於81年6月20日替其子即被上訴人乙○購買系爭房
    地之贈與金額部分確認為52,227,180元，並駁回被上訴人其
    餘之訴，被上訴人對其敗訴部分提起上訴。經本院以94年度
    判字第1223號判決，就原判決關於駁回被上訴人其餘之訴及
    該訴訟費用部分廢棄，發回原審更為審理。
三、被上訴人於原審起訴主張：(一)曾阿同生前於81年6月20日具
    名與地主陳周玲珠、周劉桃、洪吉春及陳泰平等人簽約購買
    系爭房地，買賣總價款138,531,700元，加計依約由買方曾
    阿同負擔之土地增值稅、契約、登記費計40,357,380元，及
    代書費1,680,000元，全部應付價款180,569,080元，系爭房
    地登記於乙○及杜張秀鳳名下（應有部分分別為6/10及4/10
    ），乙○部分應付款為108,341,448元，杜張秀鳳應付72,22
    7,632元，應付總價金業經全部支付，本件爭執的課稅標的
    已經特定限縮在系爭贈與之資金100,227,180元而不及於其
    他，自不能另行擴張增列其他課稅基礎（尾款69,231,700元
    ）；又本件「課稅標的範圍」為曾阿同銀行存款100,227,18
    0元，原審剔除其中贈與金額48,000,000元，確認本件贈與
    額為52,227,180元；惟杜張秀鳳在訂金、過戶款及稅費繳納
    期間，以自己名義轉存44,000,000元至曾阿同帳戶，作為杜
    張秀鳳應負擔111,337,380元之40%持分比例之款項，自應自
    系爭贈與金額52,227,180元中扣除；另透過曾阿同銀行帳戶
    支付111,337,380元中，計有16,850,000元的資金來源是戊
    ○○和其配偶黃世福借用乙○名義登記土地應有部分的「插
    花」投資行為，該16,850,000元亦應自贈與金額中予扣除；
    另尾款69,231,700元部分，係由乙○、杜張秀鳳以系爭土地
    向中聯信託公司抵押貸款150,000,000元，以乙○、杜張秀
    鳳為借款人，經乙○、杜張秀鳳、杜卻三人同意將該150,00
    0,000元貸款撥入杜張秀鳳個人臺灣中小企銀基隆分行00000
    00000-0帳戶，有中聯信託公司函文可按，且杜卻證言杜張
    秀鳳、乙○對系爭貸款150,000,000元須按各自持分比例支
    用，並經地主證言本件尾款係以現金支付；況系爭尾款69,2
    31,700元部分並非本件訴訟標的。(二)依司法院釋字第622號
    「…最高行政法院92年9月18日庭長法官聯席會議決議關於
    被繼承人死亡前所為贈與，如至繼承發生日止，稽徵機關尚
    未發單課徵贈與稅者，應以繼承人為納稅義務人，發單課徵
    贈與稅部分，逾越上開遺產及贈與稅法第15條之規定，增加
    繼承人法律上所未規定之租稅義務，與憲法第19條及第15條
    規定之意旨不符，自本解釋公布之日起，應不予援用。」之
    解釋意旨，本件贈與稅事件，因未經確定，應有上開解釋適
    用之餘地，且因遺產稅尚未繳納，尚未辦理遺產之分割，上
    訴人將被上訴人列為贈與稅之納稅義務人，顯屬違法云云，
    求為將訴願決定、原處分除前審判決剔除48,000,000元已確
    定部分外，均予撤銷之判決。
四、上訴人則以：(一)被上訴人先是主張曾阿同代杜張秀鳳墊付款
    46,511,570元，嗣又主張尾款69,231,700元係由被上訴人及
    杜張秀鳳共同貸款，以貸得款項依各自比例直接交付地主，
    如其主張屬實，則杜張秀鳳實際支付系爭房地總價款74,204
    ,250元（46,511,570+69,231,700×4/10），與應分攤金額
    72,227,632元比較，仍多出1,976,618元，其主張核不足採
    。(二)曾阿同於81年間與地主陳周鈴珠等4人簽訂系爭房地買
    賣契約書，總價款及土地增值稅、代書費等全部應付款180,
    569,080元，嗣經上訴人查獲系爭房地實際登記所有權人為
    被上訴人乙○應有部分6/10及訴外人杜張秀鳳應有部分4/10
    ，遂按應有部分比例計算屬乙○應分擔之房地價款108,341,
    448元，並就實際查獲曾阿同付款資金100,227,180元認屬其
    以自己之資金，無償為子購置財產，依行為時遺產及贈與稅
    法第5條第3款規定，核定本次贈與100,227,180元並無不合
    。(三)被上訴人就上訴人查獲曾阿同支付系爭房地款資金中金
    額較大之4筆10,769,760元、8,000,000元、12,177,570元及
    15,564,240元（繳納土地增值稅及代書費除外），主張係曾
    阿同代杜張秀鳳墊付款，除欠缺客觀依據外，依其主張將造
    成上訴人查獲曾阿同付款資金100,227,180元減除繳納土地
    增值稅、契稅等40,357,380元、代書費1,680,000元及代杜
    張君墊付款46,511,570元後，僅有11,678,230元係代乙○墊
    付款，則杜張秀鳳及乙○之付款比例8/10及2/10【46,511,5
    70/〈46,511,570+11,678,230〉:11,678,230/〈46,511,570
    +11,678, 230〉】與渠等系爭房地應有部分比例4/10及6/10
    明顯不符，亦與被上訴人於原審審理時所為陳述，前後說詞
    不一，核無足採。(四)系爭房地款及土地增值稅、契稅、代書
    費等買方曾阿同應付總價款180,569,080元，系爭房地實際
    登記所有權人為其子乙○應有部分6/10及杜張秀鳳應有部分
    4/10，乙○應分攤價款為108,341,448元，上訴人按查獲曾
    阿同付款資金100,227,180元認屬其以自己之資金，無償為
    子購置系爭房地，其中48,000,000元經原審以91年度訴字第
    457號判決認乙○已返還曾阿同，確認本件贈與金額52,227,
    180元，因係以查獲付款資金與應付款總額比較，從而並無
    就該金額再扣除杜張秀鳳應負擔4/10土地增值稅、契稅及代
    書費之必要。(五)被上訴人主張曾阿同付款資金來源中，有戊
    ○○及其配偶黃世福16,850,000元應予扣除，惟渠等2人在
    本件中係屬第3人，系爭房地並無渠等應有部分，上揭款項
    存入曾阿同帳戶後即屬曾阿同所有，至渠等間之法律關係為
    何，均非所問，是該16,850,000元並無應自贈與總額中扣除
    之適用。(六)本件縱被上訴人所提示之曾阿同81年6月23日華
    南銀行支票存款存入金額5,000,000元及14,000,000元送款
    簿影本2紙確非曾阿同之筆跡，惟被上訴人並未就其所主張
    之各該筆資金為杜卻所交付提出具體事證供核，自不能認被
    上訴人主張系爭資金為杜張秀鳳所負擔之土地款為真實。(七)
    上訴人係以行為時有效之法令及財政部、法務部相關函釋為
    之，是以繼承人為納稅義務人，並無違誤；至司法院釋字第
    622號解釋，於95年12月29日始公布，亦僅係執行時僅能對
    遺產執行之問題。況本件原核定稅額繳款書於納稅義務人欄
    位已載明「乙○」等（贈與人曾阿同）」，並記載繼承人明
    細，繳款書納稅義務人欄位之記載已具備繼承人為代繳義務
    人之形式，且上訴人依當時有效之規定送達繳款書，被上訴
    人並已依法提起行政救濟，對於納稅義務人權益尚無不利之
    影響，其結果與繼承人為代繳義務人並無不同，就租稅實體
    言，符合司法院釋字第622號解釋意旨等語，資為抗辯，求
    為判決駁回被上訴人之訴。
五、原審斟酌全辯論意旨及調查證據之結果，以：(一)「憲法第19
    條規定所揭示之租稅法律主義，係指人民應依法律所定之納
    稅主體、稅目、稅率、納稅方法及納稅期間等項而負納稅之
    義務，迭經本院解釋在案。中華民國62年2月6日公布施行之
    遺產及贈與稅法第15條第1項規定，被繼承人死亡前3年內贈
    與具有該項規定身分者之財產，應視為被繼承人之遺產而併
    入其遺產總額課徵遺產稅，並未規定以繼承人為納稅義務人
    ，對其課徵贈與稅。最高行政法院92年9月18日庭長法官聯
    席會議決議關於被繼承人死亡前所為贈與，如至繼承發生日
    止，稽徵機關尚未發單課徵贈與稅者，應以繼承人為納稅義
    務人，發單課徵贈與稅部分，逾越上開遺產及贈與稅法第15
    條之規定，增加繼承人法律上所未規定之租稅義務，與憲法
    第19條及第15條規定之意旨不符，自本解釋公布之日起，應
    不予援用。」經司法院釋字第622號解釋在案。(二)被上訴人
    之被繼承人曾阿同於82年2月23日死亡，上訴人以其生前於
    81年6月20日以自有資金100,227,180元替其子即被上訴人乙
    ○購買系爭房地應有部分6/10，依行為時遺產及贈與稅法第
    5條第3款規定，於加計該年度81年3月3日贈與被上訴人乙○
    1,600,000元及同年6月19日贈與其配偶即被上訴人甲○○○
    1,620,000元，計前次贈與3,220,000元，核定81年度贈與總
    額為103,447,180元，淨額為102,997,180元，並以繼承人即
    被上訴人為納稅義務人，補徵贈與稅額計46,124,669元，為
    兩造所不爭，並有贈與稅繳款書附原處分卷及原審卷內可稽
    ；觀本件贈與稅繳款書之記載，其上固標明贈與人為曾阿同
    ，惟於納稅義務人欄位，確已載明系爭贈與稅之「納稅義務
    人」為乙○等人，顯係以贈與人曾阿同之繼承人為系爭贈與
    稅之納稅義務人，彰彰明甚；依上開解釋意旨，認關於被繼
    承人死亡前所為贈與，如至繼承發生日止，稽徵機關尚未發
    單課徵贈與稅者，以繼承人為納稅義務人，發單課徵贈與稅
    部分，已逾越上揭遺產及贈與稅法第15條之規定，增加繼承
    人法律上所未規定之租稅義務，與憲法第19條及第15條規定
    之意旨不符；上訴人主張依行為時有效之法令及財政部、法
    務部相關函釋為之，是以繼承人為納稅義務人，且繳款書納
    稅義務人欄位之記載已具備繼承人為代繳義務人之形式，並
    無違誤云云，容非可採。(三)按遺產之分割，乃以消滅遺產公
    同共有關係為目的，須共同繼承人全體始得為之，且既以消
    滅遺產公同共有關係為目的，故除被繼承人以遺囑禁止繼承
    人分割之遺產，及共同繼承人以契約約定禁止分割之遺產外
    ，應以全部遺產整體為分割，不能以遺產中之個個財產為分
    割之對象；本件被繼承人曾阿同之繼承人即被上訴人，固已
    就遺產土地辦理繼承登記，惟依上說明，尚難以繼承人就遺
    產辦理繼承登記，或繼承人主張以應納贈與稅扣抵應繳之遺
    產稅額，即謂屬消滅遺產公同共有關係為目的之遺產分割，
    上訴人主張曾阿同之繼承人就遺產土地辦理繼承登記，且以
    應納贈與稅扣抵應繳之遺產稅額，即屬遺產之分割，尚屬誤
    解。本件尚難謂被上訴人有違稅捐稽徵法第14條「…依法按
    稅捐受清償之順序，繳清稅捐後，始得分割遺產或交付遺贈
    」之規定，依司法院釋字第622號解釋意旨，自不得以贈與
    人曾阿同之繼承人即被上訴人為系爭贈與稅之納稅義務人。
    被上訴人執此據以指摘，為有理由，應將訴願決定及原處分
    （即復查決定）除原審前程序判決剔除48,000,000元已確定
    部分外，其餘均予撤銷，由上訴人另依司法院釋字第622號
    解釋意旨，為適法之處理。
六、本院按：
  (一)被上訴人之被繼承人曾阿同於82年2月23日死亡，上訴人以
    其生前於81年6月20日以自有資金100,227,180元替被上訴人
    乙○購買系爭房地應有部分6/10，依行為時遺產及贈與稅法
    第5條第3款規定，於加計該年度81年3月3日贈與被上訴人乙
    ○1,600,000元及同年6月19日贈與其配偶即被上訴人甲○○
    ○1,620,000元，計前次贈與3,220,000元，核定81年度贈與
    總額為103,447,180元，淨額為102,997,180元，以繼承人即
    被上訴人為納稅義務人，補徵贈與稅額計46,124,669元。經
    被上訴人申經復查結果，除就贈與配偶即被上訴人甲○○○
    1,620,000元部分准予註銷外，其餘部分未准變更，經被上
    訴人提起行政訴訟。原審以91年度訴字第457號，將訴願決
    定及原處分關於被上訴人之被繼承人曾阿同於81年6月20日
    替被上訴人乙○購買系爭房地應有部分6/10之贈與金額部分
    確認為52,227,180元，並駁回被上訴人其餘之訴，被上訴人
    對其敗訴部分提起上訴。經本院以94年度判字第1223號判決
    ，就原判決關於駁回被上訴人其餘之訴及該訴訟費用部分廢
    棄，發回原審更為審理等事實，有上開相關之復查及訴願決
    定、原審前判決與卷證可稽，故關於被上訴人之被繼承人曾
    阿同81年度就系爭房地之贈與稅尚未確定，乃原審所確定之
    事實，兩造亦無爭議。則本件所應審究者，為原審就原處分
    及訴願決定尚未確定部分撤銷，著由上訴人依司法院釋字第
    622號解釋意旨為適法處理，是否有據？
  (二)按「司法院解釋憲法，並有統一解釋法律及命令之權，為憲
    法第78條所明定，其所為之解釋，自有拘束全國各機關及人
    民之效力，各機關處理有關事項，應依解釋意旨為之，…」
    、「中央或地方機關就其職權上適用同一法律或命令發生見
    解歧異，本院依其聲請所為之統一解釋，除解釋文內另有明
    定者外，應自公布當日起發生效力。各機關處理引起歧見之
    案件及其同類案件，適用是項法令時，亦有其適用。惟引起
    歧見之該案件，如經確定終局裁判，而其適用法令所表示之
    見解，經本院解釋為違背法令之本旨時，是項解釋自得據為
    再審或非常上訴之理由。」，業經司法院釋字第185號及第
    188號解釋在案。本件贈與稅事件於司法院釋字第622號解釋
    公布之日（即95年12月29日）尚未確定，依上開解釋即有司
    法院釋字第622號解釋之適用，自應本於該解釋而為裁判。
  (三)上訴意旨略謂：(1)按課稅處分攸關公益，基於租稅公平正義
    原則，原判決應就實體審查，惟其未論述上訴人主張「繳款
    書納稅義務人欄位之記載已具備繼承人為代繳義務人之形式
    ，僅租稅程序上經移送強制執行時，應僅就被繼承人遺產範
    圍為強制執行之標的，符合司法院解釋意旨。」不可採之理
    由，僅以「容非可採」一言蔽之，顯有判決不備理由之違背
    法令情事。(2)遺產分割固以全部遺產整體協議分割為宜，惟
    如繼承人因故僅就部分遺產協議分割者，基於一物一權主義
    ，就個別遺產之標的分割，法無明文禁止，登記機關仍應受
    理。內政部87年1I月21日台（87）內地字第8785251號函釋
    可參。且依民法第1164條規定，除法律另有規定或契約另有
    訂定者外，繼承人得請求分割遺產。依文義解釋，法律並未
    限制請求分割遺產，應就遺產全部1次同時為之，且遺產中
    縱有未經協議分割者，亦不能據以否定其已協議分割部分有
    影響稅捐徵起之事實，否則繼承人擇有價值之遺產協議分割
    ，而置無價值部分不聞不問，藉此規避其應負繳納稅捐之義
    務，自非法之所許。原判決援引未經核定為判例之最高法院
    84年台上字第2410號民事判決實務見解，認除依遺囑或共同
    繼承人之約定禁止分割外，應以全部遺產整體為分割等情，
    顯有判決適用法規不當之違法。(3)被上訴人在繳清系爭贈與
    稅之前，業就被繼承人所遺財產辦理分割繼承或繼承登記，
    違反稅捐稽徵法第14條第1項「依法按稅捐受清償之順序，
    繳清稅捐後，始得分割遺產或交付遺贈」之規定，應有同條
    第2項「應就未清繳之稅捐，負繳納義務」規定之適用，即
    為本件納稅義務人。況上訴人於計算被繼承人曾阿同遺產稅
    時，已依遺產及贈與稅法第11條第2項規定，將尚未繳納之
    系爭贈與稅20,109,840元自應納遺產稅額內扣抵，被上訴人
    自應就該尚未清償之稅捐負繳納義務。(四)贈與人曾阿同82年
    2月23日死亡，上訴人於82年8月28日核課系爭贈與稅，依當
    時有效之法令以繼承人為納稅義務人發單合法送達，已於核
    課期間內完成核課權之行使，依財政部96年9月29日台財稅
    第00000000000號函釋意旨（下稱96年函釋），此類案件，
    無需再重新核課。按被上訴人繳清系爭贈與稅之前業於84年
    3月23日簽訂遺產分割協議書，除其中1筆土地及2筆房屋尚
    未辦理繼承登記外，其餘均以提供擔保申請核發同意移轉證
    明書或實物抵繳方式繳納部分稅款後陸續辦理分割繼承或繼
    承登記，違反稅捐稽徵法第14條第1項規定，依同法第2項規
    定，應就未繳清之稅捐負繳納義務，依96年函釋，原繳款書
    無須再為更正，僅於移送執行時，移送書應註明「依稅捐稽
    徵法第14條第2項納稅義務人000-000」。又縱認被上訴人主
    張未違反稅捐稽徵法第14條第1項規定可採，則依同法第38
    條第3項及96年函釋規定，此類案件無需重新核課，僅俟行
    政訴訟程序終結確定後，填發補繳稅款繳款書時更正義務人
    之類別為代繳義務人，並註明「依司法院釋字第622號解釋
    以遺產為執行標的」。綜上，上訴人依據課稅處分作成時之
    有效法令，以繼承人為納稅義務人發單合法送達，嗣因法律
    見解變更致需將義務人之類別，由納稅義務人變更為代繳義
    務人，義務人之類別雖有差異，惟其為義務人之身分並無不
    同，爰請求原判決除確定部分外，其餘均廢棄之判決。
  (四)經查，原判決第37頁第5行業已說明上訴人開立之繳款書，
    雖標明贈與人為曾阿同，然納稅義務人欄位確已記載納稅義
    務人為乙○等人，顯係以曾阿同之繼承人為系爭贈與稅之納
    稅義務人，上訴人猶執繳款書納稅義務人欄位之記載已具備
    繼承人為代繳義務人之形式，僅租稅程序上經移送強制執行
    時，應僅就被繼承人遺產範圍為強制執行之標的，符合司法
    院解釋意旨云云，指摘原判決不備理由，即非可採。另，原
    審亦已認定並敘明被上訴人尚未就曾阿同之遺產為分割之事
    實，進而認定被上訴人無違稅捐稽徵法第14條規定之情事，
    故依法不得逕列為納稅義務人，並無引用最高法院84年台上
    字第2410號民事判決作為依據，上訴人據以指摘原判決有適
    用法規不當之違法，核非有據。至其餘上訴理由無非係上訴
    人重述其在原審業經主張而為原判決摒棄不採之陳詞，並執
    其個人主觀之法律見解，就原審所為論斷、證據取捨及事實
    認定職權之行使，泛言其不適用法令及違背法令，而未具體
    表明合於不適用法規、適用法規不當、或行政訴訟法第243
    條第2項所列各款之事實，自難認為合法之上訴理由。上訴
    論旨，猶執前詞，指摘原判決違背法令，求予廢棄，非有理
    由，應予駁回。
七、據上論結，本件上訴為無理由。依行政訴訟法第255條第1項
    、第98條第1項前段，判決如主文。
中    華    民    國    98    年    3     月    19    日
                    最高行政法院第七庭
                        審判長法官  藍  獻  林
                              法官  胡  方  新
                              法官  鄭  忠  仁
                              法官  廖  宏  明
                              法官  姜  素  娥
以  上  正  本  證  明  與  原  本  無  異
中    華    民    國    98    年    3     月    19    日
                              書記官  賀  瑞  鸞


司法院資訊處製作；財團法人民間司法改革基金會備份。
